最高法院刑事判決　　　　　　一○○年度台上字第五○二四號
上　訴　人　張志明
上列上訴人因違反毒品危害防制條例案件，不服台灣高等法院台
中分院中華民國一○○年四月二十日第二審判決（九十九年度上
訴字第一○六六號，起訴案號：台灣苗栗地方法院檢察署九十八
年度偵字第二一四九號），提起上訴，本院判決如下：
    主  文
上訴駁回。
    理  由
按刑事訴訟法第三百七十七條規定，上訴於第三審法院，非以判
決違背法令為理由，不得為之。是提起第三審上訴，應以原判決
違背法令為理由，係屬法定要件。如果上訴理由書狀並未依據卷
內訴訟資料，具體指摘原判決不適用何種法則或如何適用不當，
或所指摘原判決違法情事，顯與法律規定得為第三審上訴理由之
違法情形，不相適合時，均應認其上訴為違背法律上之程式，予
以駁回。本件上訴人張志明就販賣第一級毒品海洛因、第二級毒
品甲基安非他命部分上訴意旨略稱：(一)、證人A1、A4、A6、A7之
警詢筆錄，所載應詢回答之字數不僅一樣，內容亦完全相同，依
經驗法則，每人回答縱使意義相同，其表示之字數絕不可能完全
一樣，又渠等作完警詢筆錄後，隨即接受檢察官偵訊，雖經具結
，但在第一審及原審亦有具結。上訴人曾於原審辯論終結前，欲
提出自訴狀，卻經拒絕，嗣又聲請再開辯論，原審未說明不予准
許之理由，致前開證人等於警詢及偵查中所為陳述之錄音、錄影
帶無從調閱。而A1於第一審證稱其在警詢時，因吃藥吃得迷迷糊
糊，才說有向上訴人購買毒品，既然如此，原審為什麼不調查渠
等在警詢時及偵查中供述之錄音帶等，及訊問偵查佐黃煥德、邱
宏達？顯有調查未盡之違法。(二)、原判決雖謂扣案之海洛因三包
、甲基安非他命十包「與本案具有關聯性」，而具有證據能力。
但上訴人被逮捕後，身上經搜得之毒品總量為多少？是否為一人
使用之數量？原判決並未說明。上訴人被逮捕，距證人等指稱購
買毒品之時間，相距四個月以上，原審認扣案毒品與本件具有關
聯性，但未敘明與販賣予A1、A4、A6、A7之毒品有何關聯，自有
判決理由不備等違法。又證人等在偵查中及第一審作證時，均有
具結，因渠等證詞反覆，為何原判決僅採偵查中之證言，而棄渠
等在第一審經詰問之證詞於不顧？其適法性及真實性令人生疑。
A4所言是否屬實？原審認曾湧泉之證言係迴護之詞，所憑何在？
茍如此，為何其不負偽證罪責？原判決又謂A6、A7在第一審之證
述，其真實性即有疑問；惟既然有疑，為何不調查，反直接認定
A6所證於民國九十七年十二月十日向上訴人購買甲基安非他命，
未完成交易一節，係迴護之詞。且原判決所稱「琴姐」，係何人
？與本件有何關聯？原審為何不予傳喚調查？劉巧珍證稱聽到其
妹說交易未成功，此對上訴人有利，何以亦未調查？上訴人何來
新台幣（下同）五萬元之毒品販賣予A7？就意圖營利部分，上訴
人係騙稱有毒品販賣，數量極少，連自己施用都有問題，何來意
圖營利？上訴人無須販賣少量毒品而冒涉犯重罪之風險，原審謂
上訴人意圖營利，僅屬臆測之詞，並無證據可證。(三)、原判決以
證人等於警詢時及偵查中係採一問一答方式自由陳述，即認該等
審判外之陳述，具有特別可信等情況，故有證據能力。但證人等
於審判外縱採一問一答之方式，且出於自由陳述，與渠等在第一
審受訊問之情形，並無不同，何能以此認定該等審判外之陳述具
有「較可信之特別情況」？不無疑問，且上訴人在原審二次聲請
傳喚A1、A4、A6、A7到場詰問，原審未予傳喚，遽行論斷，難謂
無調查未盡之違法。又依上訴人於九十七年十二月十日及十八日
與A1通話之監聽譯文內容，實難遽解為販賣毒品，其中「我要還
錢給你」一語，明顯為歸還欠款之意，第一審遽以A1於審判外之
陳述，作為論處上訴人此部分罪責之依據，自嫌速斷。A1之陳述
不一，顯有瑕疵，原審未依職權傳喚A1到場釐清，同有可議。A1
與A2同居六年餘，渠等與上訴人確實均同住一起，A2意圖袒護A1
，隱匿真實，依上訴人與A2通話之監聽譯文內容，足證上訴人與
A1、A2原本為摯友，後因口角反目，方遭誣陷不實情事，A2接受
詰問時，隱匿實情，掩飾其同居男友A1，誣陷上訴人，原審未同
時傳喚渠等到場，只傳A2一人，無法全盤窺見真實原委，亦有調
查未盡之違誤。(四)、A4於第一審證稱其將上訴人交付之粉狀物品
，沾一些在舌頭舔舔看，結果是「甜的」；可見上訴人辯稱係交
付「葡萄糖粉」詐騙A4之金錢，即非無可能，此攸關上訴人所為
，究係構成販賣海洛因或詐欺犯行之判斷，自應根究明白，原審
未依上訴人聲請，傳喚A4到場調查，即採A4有瑕疵之片面說詞，
率予論斷，自有調查未盡之違法。依A6之證述，第一次交易五千
元，其只付一千元，上訴人虧本讓售並未牟利，第二次欲交易甲
基安非他命四千元，上訴人將錢拿走後，並未交付毒品，第三次
以一千元購得一小包毒品，但是否毒品，其無法辨別等語。A6之
證言互相矛盾，顯有瑕疵，實情為何，當力求慎重，原審遽行論
斷，自與經驗法則有違。且此部分之監聽譯文，除第二則外，其
餘均無從解讀與販賣行為有關，實難據此尋常通話，遽採為論罪
之依據。則除A6有瑕疵之證述外，尚無從證明上訴人有販賣毒品
予A6，原審未詳予勾稽，同有違誤。又曾湧泉證稱上訴人持「葡
萄糖粉」行騙A6，其係當天中午在A6家中吃飯時，經A6告知此情
，A6並以電話約至上訴人家中歸還一千元等語；而監聽譯文第一
則，亦記載A6當時身上只有一千元。上訴人願將值五千元之毒品
，以一千元代價交付，可見定係持「葡萄糖粉」冒充毒品詐騙一
千元，否則豈能以一千元即購得市價五千元之毒品？原判決對曾
湧泉有利上訴人之供述摒棄不採，有理由不備之違法。(五)、A7在
第一審之證述，前後不一，其於審判外之陳述，真實性即非無疑
。A7、A3及劉巧珍均證稱「沒有交易成功」，原判決對此證述悉
予摒棄，亦未說明不採之理由，自有違法。而依上訴人與A7通話
之監聽譯文最後兩則內容，可知「確未交易成功」，譯文內容顯
示欲行交易之金額為五萬元，如有交易完成，上訴人身上應有數
萬元方符情理，何以上訴人供稱：「身上只有二千多元而已」？
譯文內容雖記載談論毒品價格，但有無完成交易係屬另一待證事
實，須嚴格證明，原審率予論斷，難謂無調查未盡之違法。又上
訴人於辯論終結後，聲請再開辯論，並勘驗A1、A4、A6、A7於警
詢及偵查中之錄音帶，傳喚警員黃煥德、邱宏達、李淞凱、陳泰
木等，以釐清製作筆錄是否以不正方法為之，原審未依上訴人聲
請為上揭調查，顯有調查未盡之違法云云。
惟查：原判決綜合全案證據資料，本於事實審法院職權推理之作
用，認定上訴人確有如其附表（下稱附表）編號二、三、四、五
、六、八所示販賣海洛因予A1、A4、A6，及編號七、九所示販賣
甲基安非他命予A6、A7等犯行，因而維持第一審論處上訴人犯販
賣第一級毒品（六罪）罪刑（均累犯，除第一次販賣予A6部分處
有期徒刑十五年十月外，其餘各處有期徒刑十五年八月），又犯
販賣第二級毒品（二罪）罪刑（均累犯，分別處有期徒刑七年六
月、八年）之判決，駁回上訴人前開部分在第二審之上訴，已詳
細說明其採證認事之理由。所為論斷，亦俱有卷證資料可資覆按
。且查：欠缺必要性之證據，不予調查，自可認於判決無影響。
而無證據能力之證據，既無為證據之資格，即欠缺必要性，事實
審法院自不應作為證據加以調查。原判決就A1、A4、A6、A7在警
詢時之陳述，已敘明並無證據能力（見原判決第二頁末三行至次
頁第三行），於「認定犯罪事實所憑之證據及理由」欄內，除以
之彈劾渠等在第一審供證之憑信性外，亦未以該等審判外之陳述
，資為不利上訴人之論斷，原審自無須再就上開證人等於警詢陳
述時是否出自任意性，傳喚前開證人等及警員黃煥德、邱宏達等
予以調查之必要。上訴意旨執此所指，即顯非依據卷內資料執為
指摘之適法第三審上訴理由。又刑事訴訟法有關傳聞法則及例外
之規定（第一百五十九條至第一百五十九條之五），如條文已明
定得為證據者（如第一百五十九條之一第一項），或依規定原則
上有證據能力，但當事人未抗辯其有例外否定證據能力之情形者
，即無庸就其如何具有證據能力而為說明。同法第一百五十九條
之一第二項規定：「被告以外之人於偵查中向檢察官所為之陳述
，除顯有不可信之情況者外，得為證據。」已揭示被告以外之人
於偵查中向檢察官所為之陳述，原則上為有證據能力，僅於顯有
不可信之情況，始例外否定其得為證據。是被告如未主張顯有不
可信之情況時，檢察官自無從就該例外情形而為舉證，法院亦無
庸在判決中說明無例外情形存在之必要；僅於被告主張有例外情
形而否定其得為證據時，法院始須就有無該例外情形予以調查審
認。上訴人或其辯護人在原審並未主張或釋明A1、A4、A6、A7等
人於偵查中具結證述之內容有何「顯有不可信之情況」，則原審
認前揭證人等在偵查中之證言具有證據能力，按之刑事訴訟法第
一百五十九條之一第二項之規定，即無不合。而證據之評價，亦
即證據之取捨及證據之證明力如何，應由事實審法院依其調查證
據所得心證，本其確信自由判斷，茍不違反經驗法則或論理法則
，即難遽指違法。又供述證據，前後雖稍有參差或互相矛盾，事
實審法院非不可本於經驗法則，斟酌其他情形，作合理之比較，
定其取捨。是供述證據之一部，認為真實者，予以採取，自非法
則所不許。原判決已說明依憑上訴人供承有如卷附執行通訊監察
之監聽譯文所載通話內容，A1、A4、A6、A7於偵查中之證言，A1
在第一審證稱其未曾積欠上訴人金錢，A2於原審之證詞，A4、A6
在第一審分別就監聽譯文所載毒品名稱暗語與A6對其先後向上訴
人購買二次海洛因及一次甲基安非他命所為之供證，A7於第一審
證述為警查獲後，有與上訴人接觸而心生壓力等情，卷附上訴人
與A1、A4、A6、A7通聯之通訊監察監聽譯文及法務部調查局濫用
藥物實驗室鑑定書、內政部警政署刑事警察局鑑定書，扣案海洛
因三包、甲基安非他命十包、電子磅秤一個、夾鍊袋一包，並案
內其餘所有證據，本於調查所得心證，分別定其取捨，而憑以認
定上訴人確有如附表所示販賣海洛因、甲基安非他命等犯行之依
據；並就A1在第一審改稱其未向上訴人買過毒品，A4在第一審改
稱其第二次向上訴人購買海洛因經舔後是甜的，A6於第一審改稱
九十七年十二月十日未與上訴人完成毒品交易，A7在第一審改稱
同月十七日未與上訴人完成毒品交易，暨曾湧泉於第一審、A3與
劉巧珍在原審有利上訴人之證述等，究如何均不足採納，亦在理
由中詳加說明指駁。此係事實審法院採證認事之職權行使，既未
違反經驗法則或論理法則，要難徒憑不同之評價，遽指違法。茲
上訴意旨對原審之論斷，究有何違背法令之情形，並未依據卷內
資料具體指摘，仍執陳詞，就原判決已說明之事項，再漫為事實
之爭執，自非適法之第三審上訴理由。而A1、A4、A6、A7既在第
一審均經到場作證並接受交互詰問，原審以此部分待證事實已臻
明瞭，認無再傳喚渠等到庭以為無益調查之必要，而未予傳喚，
依刑事訴訟法第一百六十三條之二第二項第三款、第四款規定，
亦無違法可言。再者，原審既認扣案上訴人持有之海洛因三包、
甲基安非他命十包等，係上訴人「用以販賣」之毒品（見原判決
第二頁第十三至十六行），則扣案毒品等物即與上訴人之犯罪行
為具有關聯性，自適合上訴人犯罪事實之認定，原審以之據為上
訴人有附表所示販賣毒品行為之佐憑，與證據法則要屬無悖。其
餘上訴意旨所執各詞，原判決或已在理由中論斷綦詳，並無上訴
意旨所指之違法情形；或係以自己主觀之說詞，就原審採證認事
之職權行使或與犯罪構成要件無涉之枝節漫為單純之事實上爭辯
，依首開說明，亦難認係適法之第三審上訴理由。其就販賣海洛
因及甲基安非他命部分之上訴，違背法律上程式，應予駁回。末
按上訴得對於判決一部為之，未聲明為一部者，視為全部上訴，
刑事訴訟法第三百四十八條第一項定有明文。上訴人對原判決不
服，提起上訴，未聲明為一部上訴，依前開規定，應視為全部上
訴。而第三審上訴書狀，應敘述上訴之理由，其未敘述者，得於
提起上訴後十日內補提理由書於原審法院，已逾上述期間，而於
第三審法院未判決前仍未提出上訴理由書狀者，第三審法院應以
判決駁回之，刑事訴訟法第三百八十二條第一項、第三百九十五
條後段規定甚明。上訴人就轉讓第二級毒品甲基安非他命（即附
表編號一）部分，不服原審判決，於一○○年五月四日提起上訴
，並未敘述理由，迄今逾期已久，於本院未判決前仍未提出，依
上開規定，其此部分上訴自非合法，應予駁回。
據上論結，應依刑事訴訟法第三百九十五條，判決如主文。
中    華    民    國  一○○  年    九    月   十五   日
                      最高法院刑事第三庭
                          審判長法官  謝  俊  雄  
                                法官  陳  世  雄  
                                法官  魏  新  和  
                                法官  徐  文  亮  
                                法官  吳  信  銘  
本件正本證明與原本無異
                                      書  記  官  
中    華    民    國  一○○  年    九    月   十九   日
                                                      ｍ